【裁判字號】    94,上更(二),222
【裁判日期】    950503
【裁判案由】    偽造文書
【裁判全文】
臺灣高等法院高雄分院刑事判決     94年度上更(二)字第222號
上  訴  人
即  被  告  甲○○
上列上訴人因偽造文書案件，不服臺灣高雄地方法院89年度訴字
第1504號中華民國90年10月16日第一審判決（起訴案號：臺灣高
雄地方法院檢察署89年度偵字第5208號），提起上訴，判決後，
經最高法院第二次發回更審，本院判決如下：
      主    文
原判決撤銷。
甲○○共同連續行使偽造私文書，足以生損害於公眾及他人，處
有期徒刑壹年肆月。附表二所示范坤田名義之署押枚、印文貳
枚、印章壹個、普通小型車、重型機車駕駛執照各壹張、國民身
分證正本、影本各壹張、中華民國護照正本、影本各壹本、台灣
居民來往大陸通行證正本、影本各壹張均沒收。
      事    實
一、甲○○曾於民國（下同）72年間因竊盜案件，經臺灣高雄地
    方法院判處有期徒刑4 月確定，於72年11月14日執行完畢，
    復於77年間因竊盜案件，經臺灣高雄地方法院判處有期徒刑
    7 月，於78年11月26日執行完畢（不構成累犯）；又於82年
    間因竊盜案件，經臺灣高雄地方法院判處有期徒刑4 年及刑
    前強制工作3 年確定，嗣獲假釋，因於假釋期間未到案執行
    保護管束，而於87年12月31日經臺灣高雄地方法院檢察署通
    緝，又另涉贓物罪，經本院判處有期徒刑8 月確定，經台灣
    屏東地方法院檢察署囑託台灣高雄地方法院檢察署執行，未
    到案執行，亦經台灣屏東地方法院檢察署通緝。甲○○為躲
    避查緝，且為圖國內駕車之便利及為達自由出、入境之目的
    ，亦知悉人民入出境，應向內政部警政署入出境管理局申請
    許可。未經許可者則不得入出境。甲○○因思及自己具通緝
    犯身分，如欲以真名申請入出境，將遭送警歸案，難以逃避
    查緝，故而欲取得他人名義之國民身分證件、駕駛執照、中
    華民國護照（下稱護照）、台灣居民來往大陸通行證、香港
    特別行政區多次入境許可證等供己順利進出國境及駕駛車輛
    便利使用，仍於87年12月間某日，以新台幣12萬元（下同）
    之代價，委託有共同犯意聯絡之廖學森（已於88年11月29日
    死亡，見偵查卷第55頁戶籍謄本）為如下之犯行：
(一)、甲○○、廖學森二人共同基於偽造印章、公印文，偽造暨行
    使偽造特種文書、偽造暨行使偽造私文書、明知不實事項而
    使公務員登載不實文書暨行使該文書之概括犯意聯絡，由甲
    ○○提供其本人之照片數紙予廖學森，由廖學森在87年12月
    間收受甲○○所交付12萬元後88年1 月13日前之不詳時、地
    ，以不詳方式，在偽造之國民身分證上貼上甲○○之照片，
    填載范坤田之年籍資料，並偽造「內政部印」及「台灣省屏
    東縣政府」（鋼印）之公印文各1 枚於該偽造之身分證上，
    而偽造范坤田之國民身分證1 紙，足生損害於范坤田及國家
    對於國民身分管理之正確性；其後於88年1 月13日，由廖學
    森持偽造范坤田名義之身分證，委由不知情姓名不詳之金興
    旅行社成年承辦人員於附表一編號一至三所示之時間、地點
    ，以行使偽造私文書、特種文書及明知不實事項而使公務員
    登載不實文書之方式，使不知情之承辦公務人員形式審查後
    ，將范坤田申請護照之不實事項登載於職務上所掌之文書，
    並於88年1 月13日經核發而取得「范坤田」名義之護照（
    M00000000 號）、88年1 月21日取得中華人民共和國公安部
    出入境管理局（委託香港或澳門之中國旅行社代辦）核發之
    「台灣居民往來大陸通行證」（即俗稱之台胞證）、香港特
    別行政區政府入境事務處核發，香港特別行政區多次入境許
    可證等證件後（詳細之時間、地點、取得之方式，均詳如附
    表一編號一至三所示），旋將上開證件交付甲○○，甲○○
    於取得廖學森所交付之上開護照、台灣居民來往大陸通行證
    、香港特別行政區多次入境許可證後，自88年2 月4 日起至
    89年2 月22日止（廖學森於88年11月29死亡，以後之犯行廖
    學森除外），於附表一編號一至三所示之時間冒用「范坤田
    」之名字，並出示上開公務機關核發之內容登載不實之中華
    民國護照，由高雄小港國際機場出入境，於機場入出境查驗
    時行使該公務員登載不實之護照文書，使不知情管理入出境
    之查驗員在前開護照內頁蓋上入、出國查驗章印文，以表示
    已經有證照查驗人員審核通過得以入出境。其未向內政部警
    政署入出境管理局申請許可而入、出境共9 趟18次（詳如附
    表四所示出入境紀錄），且甲○○明知自己遭通緝，係需到
    案接受執行而受有禁止出國處分之人，於88年5 月21日入出
    國及移民法頒布施行後，仍不從該禁止處分，總計其受禁止
    出國處分，而竟於88年7 月9 日、88年8 月3 日、88年9 月
    5 日、88年10月4 日、88年11月5 日、88年11月19日、89
    年1 月31日，私下出國7 次（詳如附表四之2 、4 、6 、8
    、10、12、14），足生損害於范坤田本人，戶政登記管理，
    外交部領事事務局核發護照，入出境管理局對人民出入境管
    理稽核之正確性。
(二)、甲○○為方便自己於國內駛用車輛之便利，除向廖學森購買
    偽造之證件並推由廖學森偽造上開文書申請證件外，同時亦
    基於行使特種文書、行使偽造私文書、明知不實事項而使公
    務員登載不實之概括犯意，自87年12月間某日起迄88年1 月
    8 日間之某日，在不詳地點利用不知情之成年刻印人員代刻
    偽造「范坤田」之印章1 枚，而後前往交通部公路總局高雄
    區監理所屏東監理站（下稱屏東監理站），行使上開偽造國
    民身分證，以范坤田之普通自小客車及重型機車之駕駛執照
    均遺失為由，在二份（即普通自小客車、重型機車）汽（機
    ）車駕駛人審驗暨各項異動登記書上接續偽蓋范坤田印章、
    產生印文各1 枚，持向屏東監理站申請補發普通自小客車、
    重型機車之駕駛執照，使該屏東監理站承辦之公務員將此遺
    失補發之不實事項登載於職務上所掌之汽、機車車籍資料等
    文書上，並據以核發「范坤田」名義惟貼上甲○○照片之普
    通自小客車、重型機車之駕駛執照各1 張，廖學森並交付甲
    ○○收執使用，足生損害於范坤田及交通監理機關對核發證
    照管理之正確性。
(三)、嗣甲○○於89年2 月26日17時，在高雄縣大社鄉○○路與三
    民路口為高雄縣警察局仁武分局員警攔檢，甲○○即出示行
    使附表二所示之范坤田名義普通小型車駕駛執照、重型機車
    駕駛執照（上貼甲○○照片），經警發覺其車上置有如附表
    三所示李明勳等8 人之身分證正本或影本，認其行為可疑，
    乃將之帶回仁武分局偵訊（此部分涉嫌竊盜部分，經本院以
    92年度上易字第563 號判決無罪確定），在該分局偵訊前，
    甲○○見熟識之該分局刑事組小隊長盧榮義欲前來協助訊問
    ，在員警未發覺其冒用范坤田名義申請其如附表二所示之駕
    駛執照等文件前，即向該小隊長盧榮義自首其行使偽造私文
    書之犯行，並接受法院之裁判。高雄縣警察局仁武分局員警
    於89年2 月27日凌晨零時許，至高雄縣林園鄉○○村○○路
    198 巷1 號甲○○住處逕行搜索，總計甲○○共遭扣得附表
    二編號4-8 所示范坤田名義護照、台灣居民來往大陸通行證
    等相關文件。
三、案經高雄縣政府警察局仁武分局報請台灣高雄地方法院檢察
    署檢察官偵查起訴。
      理    由
甲、程序事項：
    依修正後刑事訴訟法施行法第7 條之3 規定：「中華民國92
    年1 月14日修正通過之刑事訴訟法施行前，已繫屬於各級法
    院之案件，其以後之訴訟程序，應依修正刑事訴訟法終結之
    。但修正刑事訴訟法施行前已依法定程序進行之訴訟程序，
    其效力不受影響」。經查92年1 月14日修正通過之刑事訴訟
    法，業於同年9 月1 日施行，而本案係於89年7 月4 日修正
    刑事訴訟法施行前繫屬於第一審法院，依前開法條規定，對
    於提起上訴之案件，於修正刑事訴訟法施行前第一審就可得
    為證據之證據，已依法定程序調查者，其效力不受影響，仍
    得為證據。本案證人范坤田於警詢及本院前審中之供證，本
    院於審判期日依法定程序提示筆錄並告以被告要旨，令被告
    辯論而為合法調查，有審判筆錄在卷可稽，揆諸前揭說明該
    證人供述之證據，自有證據能力。 (參見最高法院93年台上
    字第203 號、94年台上字第4277號刑事判決)。 況被告對本
    案卷內人證、物證之證據能力均表示無意見 (見本院準備程
    序筆錄)， 且於言詞辯論終結前，就本案證據之調查，均無
    何異議，既無異議，依刑事訴訟法第159 條之5 規定，該等
    人證、物證，自亦均有其證據能力，合先敘明。
乙、實體事項：
一、上揭事實，迭據上訴人即被告甲○○（下稱被告）於警訊、
    偵查、原審及本院審理中（含本院前審）坦承不諱（見警卷
    第4 至6 頁，偵查卷第10頁反面、22頁反面，原審卷第53、
    54、86頁，原審上訴卷第43至46頁、上更卷第90頁、本院卷
    第72頁），復有普通護照入出境許可申請書影本1 份（見偵
    查卷第120 頁、原審卷第70、71頁）、汽（機）車駕駛人審
    驗暨各項異動登記書影本各1 紙（見原審卷第69頁屏東監理
    站函檢附之資料）附卷暨如附表二所示之范坤田名義普通小
    型車、重型機車駕駛執照、護照、國民身分證、台灣居民來
    往大陸通行證扣案可資佐證。被告確實有於附表四所示之時
    間持范坤田名義之護照，由高雄小港國際機場出入境之事實
    ，已據被告供明在卷，亦有內政部警政署入出境管理局89年
    3 月28日（89）境信昌字第21345 號函檢附之范坤田出入境
    紀錄資料（見偵查卷第57、58頁）。另高雄縣警察局仁武分
    局員警於89年2 月27日凌晨零時許，至高雄縣林園鄉○○村
    ○○路198 巷1 號甲○○住處逕行搜索，並扣得如附表二所
    示之范坤田名義護照、台灣居民來往大陸通行證等物，亦有
    高雄縣警察局仁武分局執行逕行搜索結果報告書在卷可按（
    見警卷第3 頁）。再者，扣案之范坤田名義普通小型車駕駛
    執照、重型機車駕駛執照、護照、台灣居民來往大陸通行證
    等證件上均貼有被告照片之事實，亦據被告於本院前審審理
    中供明在卷；經本院審視該照片確實係被告本人無訛。而附
    表二之普通小型車駕駛執照、重型機車係同日換發，其換發
    日期均為88年1 月8 日，此有汽（機）車駕駛人審驗暨各項
    異動登記書影本各1 紙附卷可憑（見原審卷第69頁屏東監理
    站函檢附之資料）。依扣案之范坤田名義之護照、台灣居民
    來往大陸通行證之內容觀之，以范坤田名義貼有被告照片之
    護照係我國外交部於88年1 月14日所核發，以范坤田名義貼
    有被告照片之「台灣居民來往大陸通行證」係中華人民共和
    國公安部出入境管理局委託香港或澳門之中國旅行社於88年
    1 月21日所核發，亦有上開2 份證件扣案可資佐證；被告於
    82年間因竊盜案件，經臺灣高雄地方法院判處有期徒刑4 年
    及刑前強制工作3 年確定，嗣獲假釋，因於假釋期間未到案
    執行保護管束，而於87年12月31日經臺灣高雄地方法院檢察
    署通緝，又另涉贓物罪，經本院判處有期徒刑8 月確定，經
    台灣屏東地方法院檢察署囑託台灣高雄地方法院檢察署執行
    ，未到案接受執行，亦經台灣屏東地方法院檢察署發布通緝
    ，有台灣高雄地方法院檢察署、台灣高等法院被告前案紀錄
    表等在卷可憑，綜上各情，堪認被告係為掩飾通緝身分，又
    為求於國內駛用車輛以及進出國境之便利，因而與廖學森同
    謀共犯本案，其未向內政部警政署入出境管理局申請許可入
    出境，且又於入出國及移民法於88年5 月21日頒布後仍有7
    次違反禁止出國規定而出國，亦有入出境管理局上開函示在
    卷足憑，被告不利於己之自白自得採為認定被告上揭犯行之
    證據。至於被告雖同時陳稱：是為掩飾通緝身分才出錢買證
    件，證件不是自己偽造的（本院卷第49頁）云云，然按以自
    己共同犯罪之意思，事前同謀，而由其中一部分人實行犯罪
    之行為者，亦均應為共同正犯，使之對於全部行為所發生之
    結果，負其責任（司法院大法官會議釋字第109 號解釋可資
    參照）。查被告坦承以12萬元之代價，並提供自己之照片，
    交由廖學森處理，以取得他人名義之證件，作為其掩飾身分
    之用之情，則廖學森以前開非法之手段取得以「范坤田」名
    義之相關身分證、駕駛執照、護照等證件，自係在渠等之犯
    罪實施計劃之中，僅係推由廖學森實行犯罪之行為以取得上
    開證件而已，不因被告未親自實行偽造犯罪行為或對取得上
    開證件方式之細節不全然了解，即得卸免其責任。蓋被告本
    身既係為求取得偽造之證件供使用，則其對犯罪之行為態樣
    為「偽造」與「行使偽造」相關文書，顯然知情，雖然非親
    身參與偽造行為，但顯然共犯廖學森之行為已在其共同犯罪
    之意思聯絡之內，被告自應負全部責任，故被告上開辯解，
    無從作為其免責之依據。
二、證人范坤田於本院前審審理中證稱：「自己未曾辦過護照及
    台胞證」等語（見本院上更(一)卷第82頁）；然申請護照、台
    灣居民來往大陸通行證，須憑申請者之身分證正本始能辦理
    ，並為被告所不爭執（見本院上更(一)卷90頁）；則廖學森斷
    無僅偽造范坤田身分證影本（扣案身分證影本附於偵卷第75
    頁）而未偽造身分證正本（正本未扣案）之可能，故本案中
    雖無扣得身分證正本，但僅表示承辦人員未能蒐扣或被告被
    查獲後未提出來此證件而已，不能據以推論被告未曾偽造過
    此身分證件。又上開護照、台灣居民來往大陸通行證係被告
    提供本人之照片及連同偽造之范坤田身分證件由廖學森據以
    委託旅行社不知情之人員申請而取得，應可認定。至被害人
    范坤田雖於警訊中陳稱：伊於88年8 月6 日，在潮州鎮發生
    車禍，造成胸椎脊受傷即入院開刀，當時車禍伊隨身皮夾不
    見了，內有身分證、汽機車駕照．．．，伊車禍住院開刀有
    長庚紀念醫院診斷書為憑等情（見偵查卷第71頁背面），並
    提出長庚紀念醫院診斷證明書內載：被害人於88年8 月6 日
    ，入院開刀治療等情為證（見偵查卷第74頁）。惟證人范坤
    田於本院前審審理中證稱：「（車禍前身分證有無丟過？）
    有，在台北市工作的時候，大概十幾年前，有三重市的人寄
    我的身分證還我」、「我有在萬丹鄉同一家通訊行多次辦理
    過電話易付卡或手機門號，都有交付身分證正本，都是在車
    禍之前。」等語（見本院上更(一)卷第83、84頁），既然證人
    范坤田有於車禍前因購買手機門號或電話易付卡而將其身分
    證交付予不詳之通訊行，該通訊行自然會留有證人范坤田身
    分之影本，則被告之身分證影本即得為不肖份子持以利用之
    機會。再者，證人范坤田又稱：十餘年前曾遺失證件，有三
    重市的人寄我的身分證還我等語，顯見被告於本偽造案發生
    前亦有遺失過身分證件之紀錄，雖身分證正本有被人寄回，
    然其身分證之相關年籍資料已有外洩之可能，被告或廖學森
    如何取得范坤田之年籍資料，因廖學森已過世，無從得知，
    被告又供稱係出錢買證件，不知如何偽造等語，顯然亦不知
    悉偽造證件當時係如何取得范坤田之年籍資料，然當時范坤
    田之身分證確曾失而復得，顯然其一直持有證件正本。范坤
    田雖又稱88年8 月6 日有因車禍而遺失證件，而本案發生於
    87年12月間，但該車禍而遺失證件既然發生在本案之後，則
    該次車禍遺失之身分證件應與本件偽造案無關，被告應非以
    真實之范坤田之身分證件而加以換貼其上之照片而已，是被
    告執有「范坤田」名義之國民身分證應非被害人范坤田原所
    執有之真正國民身分證一節，應可認定。按變造國民身分證
    乃指無制作權者，就主管機關已制作完成之真正國民身分證
    加以更改、使內容變更，換言之，變造國民身分證必先有真
    正之國民身分證存在；倘無真正之國民身分證存在，而係假
    借他人名義，而制作在外形上足以使人認為係真正之國民身
    分證，則應屬偽造之範疇。查被告所執有「范坤田」名義之
    國民身分證原本未據扣案，而該影本又無法送鑑定判定其真
    偽，然真正范坤田之國民身分證遺失後業經人寄回予范坤田
    ，已如前述，顯見被告所執有之該國民身分證並非原屬范坤
    田所有之真正國民身分證，已堪認定。是以，本案雖未扣得
    被告使用之身分證正本，然由此已可據以推得被告所執有之
    前揭國民身分證應屬「偽造」無訛，蓋其已無可能利用真正
    范坤田之國民身分證加以變造後使用之餘地。又偽造完整之
    國民身分證必於其上偽造「內政部印」及「台灣省屏東縣政
    府」鋼印，（因范坤田係設籍於屏東縣）之公印文各一枚，
    乃為當然之理，由此觀之，被告執有該身分證分向附表一所
    示之公務機關提出行使時，承辦之公務員均未查覺該國民身
    分證有偽造，僅形式審核被告所提之申請資料完備因而准許
    被告所提之申請而核發相關證照自明，是以，該身分證上之
    「內政部印」及「台灣省屏東縣政府」（鋼印）之公印文均
    屬偽造一節，亦堪認定。又被告係以偽造身分證以提出申請
    補發駕駛執照以及申請護照、入出境許可等，而使承辦人員
    形式審核後據以核發相關證照，並非變造而來，併此說明。
三、本案經原審向財政部高雄關稅局高雄機場分局調取范坤田自
    88年2 月11日至89年2 月22日止各次入境時所填之「入境旅
    客申報單」，據該分局以高機分字第900070號函覆稱：因逾
    半年保存期限，本分局已依「海關檔案清理銷毀要點」規定
    辦理銷毀等語，有該函附卷可稽（見原審卷第40頁），顯然
    無法確定被告有以范坤田名義填寫入境旅客申報單之事實。
    況入境旅客申報單旅客申報單並非每位入境旅客均必須寫，
    僅於有隨身攜鉅額貨幣、貨物或大量行李者才必須依海關人
    員之指示填寫，本件自不能因上開財政部高雄關稅局高雄機
    場分局之函文而據以認定被告於每次入境高雄機場時有以范
    坤田名義填具入境旅客申報單之事實。
四、證人林雄男（即查獲本案之警員）於本院前審雖證稱：「當
    時被告闖紅燈，我們要去攔他，被我們攔下，被告拿范坤田
    的汽車、機車駕駛執照正本給我們看，而且我們發現被告車
    上很多東西好像要行竊的工具，另外在車上有發現放著很多
    其他人的身分證正本、影本，後來我們帶回警備隊追查那些
    身分的來源。我打電話到蕭輔政家，他太太說她先生人在大
    陸，身分證在大陸遺失了，在詢問當時分局長有請三組的人
    幫忙，一位刑事組的小隊長支援，那小隊長一來就認識被告
    是甲○○不是范坤田，知道被告是冒名的。因為被告是通緝
    犯，到他家進行搜索，查到范坤田的護照上面照片是甲○○
    的，也查獲臺灣居民來往大陸通行證，上面也是貼甲○○的
    照片，是我們去搜索到的，不是被告交出來的」（見本院前
    審上訴卷第60至61頁）。惟證人盧榮義（即上開警員林雄男
    所指之刑事組小隊長）於本院前審審理中到庭證稱：「分局
    長說警備隊抓到一位范坤田，車上有些資料可疑，叫我們去
    支援有無涉及其他案子」、「（被告在警備隊時，就向你說
    他就是甲○○？）我走近的時候，被告有跟我說他是耀國，
    我以前辦過甲○○的案子，所以我認得他」、「（被告向你
    坦承之前，警備隊是否知道他不是范坤田）警備隊知不知道
    我不曉得」、「（被告當晚有向你坦承犯行？）他有向我說
    身分證是假的，因為身分證上貼有甲○○的照片」等語（見
    本院上更(一)卷第79頁）。依證人林雄男、盧榮義上開所述，
    被告係涉嫌持有范坤田身分證及附表三所示李明勳等多人之
    身分證資料而經高雄縣仁武分局警備隊員警攔檢發現可疑而
    帶回該分局詢問，當時被告僅係涉嫌竊盜，而此部分所涉竊
    盜罪嫌，業經本院以92年度上易字第563 號判決無罪確定在
    案，有該判決書附卷可按；被告當時雖遭查獲持有多張身分
    證件，然個人持有多張身分證，或係購得、或係侵占或竊取
    而來，或係他人委託交付代辦某事項等等，原因不一而足，
    不得僅以持有多張身分證即遽為認定係涉及偽造文書之明確
    證據，是依承辦警員當時承辦案件之進度，尚難認承辦員警
    已有較明確之證據足可認定被告犯有偽造文書犯行，即不符
    合該管公務員已知犯罪事實並知犯罪人之為何人之「發覺」
    犯罪之要件。故被告在高雄縣仁武分局警備隊員未發現其有
    行使偽造私文書之犯行前，即該分局刑事組小隊長盧榮義自
    首本件行使偽造私文書之犯行，本院仍認被告已符合刑法第
    62 條 自首之規定。
五、綜上所述，本件事證明確，被告上揭犯行已堪認定，應依法
    論科。
六、按刑法處罰偽造文書罪之主旨，所以保護文書之實質的真正
    ，雖以足生損害於公眾或他人為要件之一，亦衹以有損害之
    虞為已足，有無實受損害，在所不問，且此所謂損害，亦不
    以經濟價值為限（最高法院51台上字第1111號判例意旨參照
    ）。次按，國民身分證屬於品行能力相類證書之一種；為特
    種文書，國民身分證上之「內政部印」及「台灣省屏東縣政
    府」（鋼印）則為表示內政部及台灣省屏東縣政府公署之公
    印文。查被告甲○○與廖學森共謀推由廖學森以偽造上開公
    印文之方法而偽造完成國民身分證後，明知自己係通緝身分
    ，受出國之禁止，而竟冒用范坤田之名義，持前揭偽造之國
    民身分證於附表一所示之時、地行使，並以偽造私文書及使
    公務登載不實之方式取得「范坤田」名義之護照、台灣居民
    往來大陸通行證、香港特別行政區多次入境許可證等證件，
    復進而於附表四所示之時間，以「范坤田」之名義，行使使
    公務員登載不實文書而出、入境中華民國前往大陸地區，（
    其本人實際未經內政部警政署入出境管理局申請許可入出境
    ）並且使高雄機場之查驗人員在前開護照內頁蓋上入、出國
    查驗章印文，用以表示已經有證照查驗人員審核通過得以合
    法入出境; 以及同上手法，於87年12月間某日迄88年1 月8
    日間之某日，於不詳地點，利用不知情之成年刻印人員偽造
    范坤田名義之印章1 枚後，至屏東監理站，偽造暨行使偽造
    汽機車駕駛人審驗暨各項異動登記申請書，使承辦人員據以
    核發駕駛執照二份等行為，核其所為，係犯入出國及移民法
    第54條（指88年5 月21日該法頒布後之七次出國紀錄）、刑
    法第218 條、第216 條、第210 條、第214 條、第212 條、
    第217 條第1 項之偽造印章、公印文罪（司法院大法官會議
    解釋釋字第82號：《偽造公印，刑法第二百十八條既有獨立
    處罰之規定，且較刑法第二百十二條之處罰為重，則於偽造
    刑法第二百十二條之文書同時偽造公印者，即難僅論以該條
    之罪而置刑法第二百十八條處刑較重之罪於不問。本院院解
    字第三○二○號第三項解釋於立法本旨並無違背，尚無變更
    之必要》意旨參照）。上開犯行被告與廖學森有犯意聯絡及
    行為分擔（88年11月29日以後之犯行除外，因廖學森於88年
    11 月29 日死亡，見偵查卷第55頁戶籍謄本），為共同共犯
    。被告利用不知情之金興旅行社姓名年籍不詳之成年職員，
    行使偽造私文書及使公務員登載不實之文書部分，以及利用
    不知情姓名年籍均不詳之刻印業者偽刻印章，均為間接正犯
    。又偽造印章罪與偽造印文為不同之犯罪態樣，偽造他人之
    印章持以蓋用，當然產生印章之印文，只成立偽造印章壹罪
    （最高法院86年台上字第3295號判例意旨參照）。其偽刻印
    章、偽造署押之行為，俱為偽造私文書之階段行為；而其偽
    造私文書後復進而行使，該偽造之低度行為為行使之高度行
    為吸收，均不另論罪。被告於上開身分證上同時偽造「內政
    部印」及「台灣省屏東縣政府」之公印文各一枚，以及一次
    向監理機關申請自小客車與重型機車駕駛執照之行為，均係
    以一行為接續為之，且其所侵害之法益，為國家法益，應為
    單純一罪。又被告使公務員登載不實後復持以行使該登載不
    實之護照、台灣居民往來大陸通行證、香港特別行政區多次
    入境許可證、汽、機車駕駛執照等，其使該公務員登載不實
    之行為為行使之高度行為吸收，均只論以行使使公務員登載
    不實之文書罪。被告所犯上開多次違反入出國及移民法之受
    禁止出國處分而出國罪、偽造公印文罪、行使偽造私文書罪
    、及行使使公務員登載不實文書罪，均時間緊接、方法相同
    ，且觸犯構成要件相同之罪名，顯均係基於概括之犯意為之
    ，均應依刑法第56條連續犯之規定論以一罪並加重其刑。被
    告所犯上開使公務員登載不實罪（指出入境時行使使公務員
    登載不實之護照文書等之部分）與入出國及移民法第54條之
    罪，係以一行為而觸犯數罪名，為想像競合犯，應依刑法第
    55 條 規定，從一重之入出國及移民法第54條之罪處斷。而
    入出國及移民法第54條之規定，係88年5 月21日經制定公布
    施行生效，在此之前被告此部分行為，國家安全法第6 條第
    1 項亦有處罰之明文規定，被告於上開入出國及移民法第54
    條之規定於88年5 月21日公佈施行生效後，有連續犯之行為
    ，即應逕依最後行為時之法律處斷，而入出國及移民法第54
    條之規定，與前所公布施行之國家安全法第6 條第1 項之規
    定為法規競合，兩者之法定刑度相同，就入出國及移民法第
    1 條立法意旨所示，其專就入出境管理事項所設規範，應優
    於其他法律之適用，依特別法優於普通法原則，被告之此部
    分行為應適用入出國及移民法第54條論處。被告同時提出偽
    造之國民身分證及行使偽造之普通護照入出境許可申請書、
    遺失補發汽機車駕駛人審驗暨各項異動登記書，就行使而言
    ，係一行為同時觸犯行使偽造特種文書及行使偽造私文書罪
    ，均為想像競合犯而應從一重之行使偽造私文書罪處斷；再
    者，被告所犯上開各偽造公印文、行使偽造私文書罪、行使
    使公務員登載不實文書罪，均係為達掩飾通緝身分、出、入
    境台灣地區、以及於台灣地區方便駛用車輛之便利目的，是
    各罪間顯有方法與目的、結果之牽連關係，應從一重之連續
    行使偽造私文書罪論處。被告有偽造暨行使偽造汽機車駕駛
    人審驗暨各項異動登記申請書暨行使使監理機關承辦之公務
    員登載不實文書部分，以及偽造身分證公印文之部分雖未據
    起訴，惟此部分與起訴部分，有牽連犯之裁判上一罪關係，
    為起訴效力所及，本院自得併予審理。又被告多次違反入出
    國及移民法之部分，已具起訴書事實欄載明，雖所犯法條未
    提及，仍屬已經起訴之範圍，公訴人漏引法條，本院應予補
    充。又被告行為後，護照條例增訂第23條，並於89年5 月17
    日公布，同年月21日施行，其中該條例第23條第1 項、第2
    項規定：「偽造、變造國民身分證以供申請護照，足以生損
    害於公眾或他人者，處五年以下有期徒刑、拘役或科或併科
    新臺幣五十萬元以下之罰金。」、「行使前項文書者，亦同
    。」，此項規定，與被告所犯上開行使偽造國民身分證特種
    文書（此部分論以較重之偽造公印文罪）及使公務員登載不
    實文書罪等罪，兩相比較，立法目的似有意以前者之規定取
    代後者之處罰，且該條例第23條第1 項、第2 項應為被告所
    犯上開行使偽造國民身分證之特種文書及使公務員登載不實
    文書罪之特別規定，而應優先適用，故該條例第23條第1 項
    、第2 項之增訂，應屬行為後法律變更而有比較適用新舊法
    之問題，是行為人犯罪後法律就其所犯上開行使偽造國民身
    分證之特種文書及行使公務員登載不實文書罪等部分已變更
    ，依刑法第2 條第1 項但書之規定，應適用最有利被告之前
    揭行使偽造國民身分證之特種文書及使公務員登載不實文書
    罪之規定處罰。又被告在高雄縣警察局仁武分局警備隊員警
    未發覺其冒用范坤田名義申請其如附表二所示之文件前，即
    向該分局刑事組小隊長盧榮義自首其行使偽造私文書之犯行
    ，並接受法院裁判（詳如前述），自屬符合刑法第62條自首
    之規定，其此部分行為，應依刑法第62條前段規定減輕其刑
    ，且此部分行為之刑有加重減輕事由，先加後減之。
七、原審予以論科，固非無見。惟查：1 、被告係在高雄縣警察
    局仁武分局警備隊員警未發覺其冒范坤田名義申請其如附表
    二所示之文件前，即向該分局刑事組小隊長盧榮義自首其行
    使偽造私文書之犯行，並接受法院裁判，符合刑法第62條自
    首之規定，原判決未論及自首，予以減輕其刑，依法即有未
    合。2 、被告於取得上開護照後，明知其並非范坤田本人，
    基於概括之犯意，持上開護照，前後出入境共9 趟計18次，
    使該入出境管理局承辦入出境之公務員，將范坤田名義入出
    境之資料載入管理資料內，並在上開護照內加蓋入境章與出
    境章，其前後出入境18次連續犯罪，原判決未明確認定如附
    表四出入境紀錄所示18次之犯罪時間，尚有未洽。3 、被告
    就前述犯行與廖學森有犯意聯絡及行為分擔（88年11月29日
    死亡，死亡以後之犯行除外），原判決未論共同正犯，亦有
    未合。4 、被告提供相片推由廖學森偽造身分證係犯刑法第
    218 條偽造公印文罪，原判決就其偽造之重行為不論而誤論
    被告行為屬於偽造刑法第212 條之特種文書罪，置重罪不論
    ，亦有未當，以及被告有偽造印章之行為，原審亦疏未論該
    罪，均有違誤。5 、原判決就被告提供相片委由廖學森偽造
    范坤田身分證，利用旅行社人員持以向外交部領事事務局提
    出行使部分，認係刑法第216 條、第212 條之行使偽造特種
    文書罪，而未就被告於犯罪後所頒布之護照條例第23條第1
    、2 項之偽造國民身分證以供申請護照而予行使罪，比較適
    用，6 、原審對被告有違反入出國及移民法之部分未加以論
    述，亦有適用法則不當之違誤。被告上訴意旨執上開之理由
    1 而指摘原判決不當，為有理由；且原判決有上開之可議，
    自應由本院將原判決撤銷改判。審酌被告因案逃亡中，竟偽
    造身分證並藉以申領護照方便入出境許可、及請領駕駛執照
    方便國內駛用，以逃避接受到案執行，對於被害人范坤田與
    交通監理機關證照管理、外交部領事事務局護照之核發、人
    民入出境之管理稽查危害甚鉅，且被告有事實欄所載之犯罪
    前科，亦有台灣高雄地方法院檢察署刑案資料查註紀錄表、
    台灣高等法院被告前案紀錄表及台灣高雄地方法院被告院內
    索引卡紀錄表各1 份在卷可查，足見其平日素行不佳，姑念
    其犯罪後坦承犯行，犯後態度良好及其品行、智識程度、犯
    罪之手段等一切情狀等一切情狀，爰量處如主文第二項所示
    之刑。又刑法第41條得易科罰金之規定，亦已經總統於90年
    1 月10日修正公布，就原犯最重本刑為三年以下有期徒刑以
    下之刑之罪，而受六個月以下有期徒刑或拘役之宣告，修正
    為最重本刑為五年以下有期徒刑以下之刑之罪，而受六個月
    以下有期徒刑或拘役之宣告者，得易科罰金，被告等行為後
    法律固有變更，惟本件被告等所宣告之刑均為有期徒刑七月
    以上，此部分尚無刑法第二條第一項規定之適用，均併此說
    明。
八、被告與廖學森共犯之偽造印章、公印文、行使偽造私文書與
    行使使公務員登載不實文書犯罪所得之物，應依刑法第38條
    第1 項第3 款規定宣告沒收之。故扣案附表二所示之范坤田
    名義之普通自小客車、重型機車駕駛執照各一份以及中華民
    國護照（影本、正本各一）、往來大陸通行證（影本、正本
    各一），係被告犯行使偽造文書等罪後由公務機關核發，為
    其犯罪所得，自應依上開刑法第38條第1 項第3 款規定併宣
    告沒收；又未扣案之「范坤田」名義之偽造身分證正本以及
    扣案之「范坤田」名義之偽造身分證影本，係被告犯偽造公
    印文罪所得，已據被告供明在卷（其中身分證正本不能證明
    業已滅失），應依刑法第38條第1 項3 款規定併宣告沒收；
    由旅行社職員代為填寫之護照入出境許可申請書、台灣居民
    往來大陸通行證申請書、申請由台灣來港旅遊入境許可證申
    請表雖屬偽造之私文書，然經旅行社職員提出申請而行使，
    已非被告所有，不予宣告沒收，然其上偽造范坤田名義之署
    押各1 枚共計3 枚，應依刑法第219 條規定宣告沒收。又原
    審卷之汽（機）車駕駛人審驗暨各項異動登記書（含普通自
    小客車、重型機車）二張，為被告向屏東監理站申請駕駛執
    照而行使，已非被告所有，不予宣告沒收，然其上偽造之范
    坤田印文共2 枚，以及未扣案、被告所有供犯罪所用之偽造
    范坤田名義之印章1 枚（不能證明業已滅失），仍應依刑法
    第219 條規定宣告沒收，另附表三所示之物，因無證據證明
    與本案有關，爰不予宣告沒收。
據上論結，應依刑事訴訟法第369 條第1 項前段、第364 條、第
299 條第1 項前段，入出國及移民法第54條、刑法第2 條第 1項
但書、第11條前段、第28條、第56條、第216 條、第210 條、第
21 8條、第214 條、第55條、第62條前段、第38條第1 項第3款
、第219 條，罰金罰鍰提高標準條例第1 條前段，判決如主文。
本案經檢察官邱榮藏到庭執行職務。
中    華    民    國    95    年    5    月    3    日
                  刑事第八庭    審判長法  官  李炫德
                                      法  官  李淑惠
                                      法  官  簡志瑩
 以上正本證明與原本無異。
如不服本判決應於收受本判決後10日內向本院提出上訴書狀，其
未敘述上訴理由者，並得於提起上訴後10日內向本院補提理由書
狀（均須按他造當事人之人數附繕本）「切勿逕送上級法院」。
中    華    民    國    95    年    5    月    3    日
                                      書記官  白  蘭
附錄法條：
中華民國刑法第216條
(行使偽造變造或登載不實之文書罪)
行使第二百十條至第二百十五條之文書者，依偽造、變造文書或
登載不實事項或使登載不實事項之規定處斷。
中華民國刑法第210條
(偽造變造私文書罪)
偽造、變造私文書，足以生損害於公眾或他人者，處五年以下有
期徒刑。
中華民國刑法第218條
(偽造盜用公印或公印文罪)
偽造公印或公印文者，處五年以下有期徒刑。
盜用公印或公印文足以生損害於公眾或他人者，亦同。
中華民國刑法第214條
(使公務員登載不實罪)
明知為不實之事項，而使公務員登載於職務上所掌之公文書，足
以生損害於公眾或他人者，處三年以下有期徒刑、拘役或五百元
以下罰金。
附表一：
┌─┬──┬──┬──┬────┬───┬───────┬────────┬────┬────┐
│編│時間│地點│不實│偽造之私│偽造之│行使偽造特種文│使承辦之公務員登│所生之損│所犯法條│
│號│    │    │事項│文書    │「范坤│書、私文書及使│載不實而據以核發│害      │        │
│  │    │    │之內│        │田」署│公務員登載不實│之證照。        │        │        │
│  │    │    │容  │        │押及印│之公文書種類  │                │        │        │
│  │    │    │    │        │文數量│              │                │        │        │
├─┼──┼──┼──┼────┼───┼───────┼────────┼────┼────┤
│一│八十│外交│以范│普通護照│署押一│偽造之范坤田國│使該局經辦之公務│足生損害│刑法第二│
│  │八年│部領│坤田│、入出境│枚    │民身分證、上開│員將上開不實之事│於范坤田│百十六條│
│  │一月│事事│為申│許可申請│      │申請書。      │實登載於職務上所│及該局對│、第二百│
│  │十三│務局│請人│書      │      │              │掌公文書，而據以│於護照核│十條、第│
│  │日  │    │    │        │      │              │核發中華民國護照│發、管理│二百十二│
│  │    │    │    │        │      │              │                │        │條、第二│
│  │    │    │    │        │      │              │                │        │百十四條│
│  │    │    │    │        │      │              │                │        │。      │
├─┼──┼──┼──┼────┼───┼───────┼────────┼────┼────┤
│二│八十│香港│以范│台灣居民│署押一│利用不知情之金│                │足生損害│刑法第二│
│  │八年│或澳│坤田│來往大陸│枚    │興旅行社職員，│                │於范坤田│百十六條│
│  │一月│門之│為申│通行證申│      │向前揭中國旅行│                │及前揭中│、第二百│
│  │十三│中國│請人│請表    │      │社提出行使偽造│                │國旅行社│十條、第│
│  │日  │旅行│    ├────┼───┤之范坤田國民身│                │核發台灣│二百十四│
│  │    │社  │    │                │分證影本、上開│                │居民來往│條。    │
│  │    │    │    │                │申請表、登載不│                │大陸通行│        │
│  │    │    │    │                │實之中華民國護│                │證之正確│        │
│  │    │    │    │                │照影本，而使該│                │性。    │        │
│  │    │    │    │                │社據以核發台灣│                │        │        │
│  │    │    │    │                │居民來往大陸通│                │        │        │
│  │    │    │    │                │行證。        │                │        │        │
├─┼──┼──┼──┼────┼───┼───────┼───────────────────
│三│八十│香港│以范│申請由台│署押一│利用不知情之金│                │足生損害│刑法第二│
│  │八年│特別│坤田│灣來港旅│枚    │興旅行社職員，│                │於范坤田│百十六條│
│  │二月│行政│為申│遊入境許│      │向前揭入境事務│                │及前揭入│、第二百│
│  │間至│區政│請人│可證申請│      │處提出行使偽造│                │境事務處│十條、第│
│  │八十│府入│    │表      │      │之范坤田國民身│                │核發香港│二百十四│
│  │九年│境事│    │        │      │分證影本、上開│                │特別行政│條。    │
│  │二月│務處│    │        │      │申請表、登載不│                │區多次入│        │
│  │    │    │    │        │      │實之中華民國護│                │境許可證│        │
│  │    │    │    │        │      │照影本，而使該│                │。      │        │
│  │    │    │    │        │      │處據以核發香港│                │        │        │
│  │    │    │    │        │      │特別行政區多次│                │        │        │
│  │    │    │    │        │      │入境許可證。  │                │        │        │
├─┼──┼──┼──┼────┼───┼───────┼────────┼────┼────┤
│四│八十│屏東│以范│申請汽機│署押各│偽造之范坤田國│使該站經辦之公務│足生損害│刑法第二│
│  │八年│監理│坤田│車駕駛執│一枚  │民身分證影本、│員將上開不實之事│於范坤田│百十六條│
│  │一月│站  │為申│照二份  │      │上開申請表    │實登載於職務上所│及前揭監│、第二百│
│  │八日│    │請人│        │      │              │掌公文書，而據以│理機關核│十條、第│
│  │    │    │    │        │      │              │核發駕駛執照二份│發證照之│二百十四│
│  │    │    │    │        │      │              │                │正確性  │條。    │
│  │    │    │    │        │      │              │                │        │        │
│  │    │    │    │        │      │              │                │        │        │
│  │    │    │    │        │      │              │                │        │        │
│  │    │    │    │        │      │              │                │        │        │
│  │    │    │    │        │      │              │                │        │        │
│  │    │    │    │        │      │              │                │        │        │
├─┼──┼──┼──┼────┼───┼───────┼────────┼────┼────┤
附表二：
┌──┬─────────────────┬──────┐
│編號│沒收署押、印文、物品名稱及數量    │  備    考  │
├──┼─────────────────┼──────┤
│ 1  │普通護照入出境許可申請書編號C87094│            │
│    │6227號上偽造之范坤田署押1枚、台灣 │            │
│    │居民來往大陸通行證申請表范坤田署押│            │
│    │1枚、申請由台灣來港旅遊入境許可證 │            │
│    │ 申請表范坤田署押1枚              │            │
├──┼─────────────────┼──────┤
│ 2  │交通部公路局高雄區監理所屏東監理站│            │
│    │88年1 月8 日「范坤田」申請遺失補發│            │
│    │之汽 (機)車 駕駛人審驗暨各項異動登│            │
│    │記書上偽造之「范坤田」印文2枚     │            │
├──┼─────────────────┼──────┤
│ 3  │偽造之「范坤田」印章1枚。         │            │
├──┼─────────────────┼──────┤
│ 4  │范坤田名義普通小型車駕駛執照1張   │貼被告照片  │
├──┼─────────────────┼──────┤
│ 5  │范坤田名義重型機車駕駛執照1張     │貼被告照片  │
├──┼─────────────────┼──────┤
│ 6  │偽造之范坤田身分證影本、正本各1張 │貼被告照片  │
├──┼─────────────────┼──────┤
│ 7  │范坤田名義護照正本、護照影本各1本 │貼被告照片  │
├──┼─────────────────┼──────┤
│ 8  │范坤田名義台灣居民來往大陸通行證正│貼被告照片  │
│    │本、影本各1 張                    │            │
└──┴─────────────────┴──────┘
 附表三：
┌──┬─────────────────┬──────┐
│編號│扣案物品名稱及數量                │  備    考  │
├──┼─────────────────┼──────┤
│ 1  │李明勳身分證正本1張               │            │
├──┼─────────────────┼──────┤
│ 2  │蕭輔政身分證正本、影本各1張       │            │
├──┼─────────────────┼──────┤
│ 3  │蔡權庭身分證正本、影本各1張       │            │
├──┼─────────────────┼──────┤
│ 4  │徐浩國身分證影本2張               │            │
├──┼─────────────────┼──────┤
│ 5  │李政霖身分證影本2張               │            │
├──┼─────────────────┼──────┤
│ 6  │李國瑞身分證影本2張               │            │
├──┼─────────────────┼──────┤
│ 7  │吳惠雯身分證影本2張               │            │
├──┼─────────────────┼──────┤
│ 8  │廖學森身分證影本2張               │            │
└──┴─────────────────┴──────┘
附表四：
┌──┬───┬────┬───┬────┬──────┐
│編號│出入別│入出日期│班  機│入出站港│護照號碼    │
├──┼───┼────┼───┼────┼──────┤
│  1 │  入  │89/02/22│CI628 │高雄機場│M00000000   │
├──┼───┼────┼───┼────┼──────┤
│  2 │  出  │89/01/31│CI625 │高雄機場│M00000000   │
├──┼───┼────┼───┼────┼──────┤
│  3 │  入  │88/11/30│NX668 │高雄機場│M00000000   │
├──┼───┼────┼───┼────┼──────┤
│  4 │  出  │88/11/19│NX667 │高雄機場│M00000000   │
├──┼───┼────┼───┼────┼──────┤
│  5 │  入  │88/11/12│NX662 │高雄機場│M00000000   │
├──┼───┼────┼───┼────┼──────┤
│  6 │  出  │88/11/05│NX661 │高雄機場│M00000000   │
├──┼───┼────┼───┼────┼──────┤
│  7 │  入  │88/10/13│CI628 │高雄機場│M00000000   │
├──┼───┼────┼───┼────┼──────┤
│  8 │  出  │88/10/04│CI625 │高雄機場│M00000000   │
├──┼───┼────┼───┼────┼──────┤
│  9 │  入  │88/09/17│NX668 │高雄機場│M00000000   │
├──┼───┼────┼───┼────┼──────┤
│ 10 │  出  │88/09/05│NX661 │高雄機場│M00000000   │
├──┼───┼────┼───┼────┼──────┤
│ 11 │  入  │88/08/13│GE364 │高雄機場│M00000000   │
├──┼───┼────┼───┼────┼──────┤
│ 12 │  出  │88/08/03│GE361 │高雄機場│M00000000   │
├──┼───┼────┼───┼────┼──────┤
│ 13 │  入  │88/07/17│GE364 │高雄機場│M00000000   │
├──┼───┼────┼───┼────┼──────┤
│ 14 │  出  │88/07/09│GE363 │高雄機場│M00000000   │
├──┼───┼────┼───┼────┼──────┤
│ 15 │  入  │88/05/21│GE362 │高雄機場│M00000000   │
├──┼───┼────┼───┼────┼──────┤
│ 16 │  出  │88/05/18│GE361 │高雄機場│M00000000   │
├──┼───┼────┼───┼────┼──────┤
│ 17 │  入  │88/02/11│BR822 │高雄機場│M00000000   │
├──┼───┼────┼───┼────┼──────┤
│ 18 │  出  │88/02/04│BR821 │高雄機場│M00000000   │
└──┴───┴────┴───┴────┴──────┘


司法院資訊處製作；財團法人民間司法改革基金會備份。
